【裁判字號】    98,重訴,75
【裁判日期】    990520
【裁判案由】    損害賠償
【裁判全文】
臺灣臺中地方法院民事判決          98年度重訴字第75號
原      告  戊○○
訴訟代理人  徐文宗律師
複代理人    林雅儒律師
被      告  金鼎綜合證券股份有限公司台中分公司
法定代理人  丙○○
訴訟代理人  吳卜律師
被      告  甲○○
上列當事人間請求損害賠償事件，經本院於中華民國99年4月19
日言詞辯論終結，判決如下：
    主      文
原告之訴及其假執行之聲請均駁回。
訴訟費用由原告負擔。
    事實及理由
甲、程序方面：
  (一)按「當事人得以合意定第一審管轄法院。但以關於由一定法
    律關係而生之訴訟為限。前項合意，應以文書證之。」，民
    事訴訟法第24條定有明文；另按同法第15條第1項規定「因
    侵權行為涉訟者，得由行為地之法院管轄。」。本件依原告
    與被告金鼎綜合證券股份有限公司台中分公司（以下簡稱金
    鼎公司）簽訂之委託買賣證券受託契約之第13條，雖合意以
    臺灣臺北地方法院為第一審管轄法院，且經被告抗辯本件應
    裁定移轉該院管轄，惟原告於起訴後於民國（下同）98年4
    月8日言詞辯論期日陳明僅係依據侵權行為為本件之請求，
    查原告所主張之侵權行為地為台中市，被告對此亦未予爭執
    ，揆諸前開規定，本院自有管轄權。
  (二)按訴狀送達後，原告不得將原訴變更或追加。但請求之基礎
    事實同一，不在此限。民事訴訟法第255條第1項第2款定有
    明文。本件原告提起本訴原依據委任關係及侵權行為作為請
    求基礎，嗣於前揭言詞辯論期日變更為僅以侵權行為請求權
    基礎，惟仍係基於同一基礎事實，依前開說明，應予准許。
乙、實體方面：
壹、兩造主張：
一、原告主張：本件於97年8月1日訴外人庚○○介紹原告赴被告
    金鼎公司找其所屬營業員即被告甲○○開立證券戶，帳號為
    159821號（以下簡稱系爭帳戶），以為委託買賣證券，依兩
    造委託買賣證券受託契約之約定，被告金鼎公司須依據原告
    本人指示或原告委任之代理人指示買賣證券。因原告對於股
    票買賣事務並不熟悉，被告甲○○乃介紹訴外人己○○並表
    示己○○操作股票績效良好，可全權委託其代為操作。原告
    因信賴庚○○之故，進而信賴被告甲○○，故特別在委任授
    權書上書明本件應由己○○代為操作。又原告於開戶完成後
    ，被告甲○○曾詢問原告可提供多少資金委由己○○操作，
    原告稱約新台幣（下同）1000萬元左右，被告甲○○知悉原
    告約有1000萬元可操作後，隨即在97年8月4日買進「慶豐富
    」證券計485,000股，金額計9,927,370元，一次全部將原告
    之資金用罄購買系爭股票，且購入股票後，並未依正常程序
    通知原告成交數量，原告係於購入後約20日左右，方知悉所
    有款項已被用以購買慶豐富股票，而該股票大幅跌停，嗣於
    97年9月8日將上開股票賣出，賣出金額計3,800,061元，原
    告受有6,127,309元差額之損失。原告之夫丁○○乃前往找
    被告甲○○，被告甲○○乃稱下單係訴外人乙○○，而非己○○。又該股票跌停後，乙○○亦利用他人帳戶購買該股票
    ，亦發生違約交割情事，當時乙○○亦在被告金鼎公司處理
    該事宜，被告甲○○乃向丁○○介紹認識乙○○，此時乃知
    悉有乙○○此一人物。當時丁○○即質問乙○○為何下單，
    乙○○稱此係經被告甲○○同意而下買賣單，是被告甲○○
    於明知原告委任操作之人係己○○之情況下，竟接受乙○○
    之下單，顯然違背買賣證券須依據原告本人或原告之代理人
    己○○之指示之約定，而造成原告遭受金錢之損害，顯已侵
    害原告之財產權，是原告本於民法第184條第1項前段「因故
    意或過失，不法侵害他人之權利者，負損害賠償責任。」規
    定，自得請求被告甲○○賠償損害。另按民法第188條第1項
    「受僱人因執行職務，不法侵害他人之權利者，由僱用人與
    行為人連帶負損害賠償責任。」之規定，請求被告金鼎公司
    負連帶賠償責任，為此爰請求被告等連帶賠償原告之損害等
    語。並聲明：被告應連帶給付原告6,127,309元暨自起訴狀
    繕本送達翌日起迄清償日止，按年息百分之5計算之利息；
    並陳明願供擔保請准宣告假執行。
二、原告對於被告抗辯之陳述：
  (一)本件並無丙種墊款約定之情。
  (二)依證人庚○○證述情節，其之所以給丁○○錢，是基於其個
    人心理愧疚，被告能否以庚○○個人心理問題作為代替被告
    補償，原告認為有疑義。
  (三)訴外人丁○○與乙○○之間之資金關係所涉及之刑事案件，
    與本件無涉，本件的爭點應在於被告等人接受原告之委任，
    竟然讓非原告及非原告授權之人操作股票，此部分被告顯然
    違反兩造間之委任契約，仍應負侵權之損害賠償責任。
三、被告方面之抗辯：
  (一)被告甲○○辯稱：
    原告應係其夫丁○○之人頭戶，本件系爭帳戶乃由丁○○出
    借1,000萬元給訴外人乙○○（乙○○係丁○○之友，為一
    家生技公司之負責人），並由乙○○使用系爭帳戶買賣股票
    ，盈虧由乙○○負擔，惟因乙○○不能出名簽認委託書，故
    由其助理己○○簽認上開委任授權書。被告曾詢問丁○○，
    為何以原告名義開戶，丁○○答稱原告都清楚且同意，沒有
    問題，嗣後亦均由乙○○親自處理買賣股票事宜，包括下單
    買賣亦係乙○○決定，以上各情均為原告及其先生丁○○所
    知悉，被告並無侵權行為可言等語。並聲明：原告之訴駁回
    ；如受不利判決，被告願供擔保請准宣告免為假執行。
  (二)被告金鼎公司辯稱略以：
    1.原告確為其夫丁○○之人頭而開立系爭帳戶，並與訴外人
      乙○○，透過被告甲○○達成丙種墊款協議。以上事實，
      茲有下列證據可證：
      (1)原告之夫丁○○為向乙○○追討丙種墊款之損失，以刑
        逼民，因而提出詐欺告訴（臺灣臺中地方法院地檢署98
        年偵緝字第921號），該刑案應與本件同一，當足證明
        原告確為其夫丁○○買賣股票的人頭帳戶，以及丁○○
        與乙○○間確有授權投資股票往來之法律關係。而乙○○於該刑案中所提出之答辯狀內，亦說明其間確有丙種
        墊款協議之法律關係，用以買入本件之慶豐富股票。本
        件既為丁○○及原告授權所為，而相關的交易都有一定
        的風險存在，原告應承擔此風險，跌價部分都應由其承
        擔，並無損失，更無侵權可言。
      (2)被告甲○○歷來之陳述，更說明事實為：原告帳戶之慶
        豐富股票交易，係丁○○出借1,000萬元與乙○○，由
        乙○○出入股票使用（此參鈞院98年3月18日言詞辯論
        筆錄）。
      (3)復參酌證人庚○○於98年5月27日庭期之證述及其銀行
        帳戶資料，其帳戶與原告帳戶同步，於97年8月4日存入
        400萬元，並且用以買入慶豐富股票，此筆款項是被告
        甲○○存入，非屬證人庚○○之金錢與交易；甚至，庚○○帳戶內之慶豐富股票，亦與原告帳戶內股票同步出
        賣，庚○○更是將該股款主動提出，交付予丁○○，作
        為彌補本件股票交易損失之用。若非該400萬元確實係
        作為丙種墊款之融資擔保，庚○○既非本件交易之當事
        人，其何須補償原告及其夫丁○○？其又何敢擅動他人
        款項，在未獲同意之情況下，於第一時間將款項領出後
        ，交予丁○○？而此400萬元做為融資擔保之情，又與
        乙○○於上述偵查程序中之答辯狀所述相符，確屬真實
        。
    2.原告既為其夫丁○○之人頭設立系爭帳戶，且透過被告甲○○與訴外人乙○○有丙種墊款之融資借貸約定，同意由
      乙○○做為股票操作使用，被告甲○○所為，均在此約定
      及授權之下所進行，並無任何不法內涵，非屬不法行為；
      況且，其既同意從事丙種墊款，相關股票交易損失之風險
      ，自亦應由其承受，是本件原告並無財產權受侵害之事實
      發生，故與侵權行為損害賠償之要件不符，其請求被告並
      應負連帶賠償責任，自無理由。至於本件雖電話下單之人
      為乙○○，並非原告授權之代理人己○○，但原告業已撤
      回依契約關係之請求權，故無庸再論，更何況，己○○本
      即是乙○○之人頭，完全受乙○○指示辦事。
    3.又證人庚○○亦證稱其已將其帳戶內應歸屬於甲○○之慶
      豐富賣出股款，提出交予原告之夫丁○○作為本件損失之
      填補，而原告亦稱丁○○係在事後，出面為其處理云云。
      因此，縱算被告應負賠償責任，惟原告損失之數額，亦不
      如其主張，庚○○交付返還後，該部分之損失已獲填補，
      自應扣除。再退而言之，縱庚○○之交付不構成填補或清
      償之效果，被告亦代位主張抵銷。
    4.原告原始匯入系爭帳戶金額僅985萬元，並不足夠作為97
      年8月4日購入慶豐富股票之交割所用（總交割款為992 萬
      餘元），依原告所主張，其帳戶內另有15萬元為甲○○存
      入，依此，則原告以帳戶內買賣慶豐富股票之差額計算損
      失，亦有所誤，至少並無該15萬元之損失，應予扣除，退
      而言之，被告亦就此部分代位被告甲○○主張抵銷。
    5.關於被告甲○○居中協調丁○○與乙○○間之丙種墊款事
      宜，茲因營業員專線均有錄音，由相關錄音譯文內容可稽
      ：
      (1)98年7月31日至同年8月4日間，甲○○多次與乙○○、
        丁○○、及證人庚○○通話（第1～6通），討論金主開
        戶、以及相關借貸入金、以及另有400萬元入庚○○帳
        戶共同購買慶豐富股票，以做擔保等之事宜。甚至，當
        甲○○電詢丁○○何時過來開戶時，丁○○並表示會由
        別人去開戶（第2通），而後即由原告前來辦理開戶，
        更證明原告為人頭。
      (2)98年8月21日，庚○○與甲○○通話（第7通），更言明
        丁○○抱怨慶豐富股票77張就跌停，這種股票不能做，
        所以做一個月就好了，足證確有丙種墊款之協議。
      (3)98年9月8日，甲○○與原告通話（第8、10、11通），
        討論賣出慶豐富股票及金額等，並且連同庚○○帳戶內
        出賣慶豐富股票之金額，亦一併計入，換言之，原告當
        初確實知悉購入慶豐富股票事宜，且庚○○帳戶內部分
        確為擔保。
      (4)98年9月8日，甲○○與庚○○通話（第9通），甲○○
        告知庚○○其帳戶內慶豐富股票賣出99張，庚○○並問
        ：「有跟丁○○那邊說我這邊出了幾張嗎？」，可徵庚○○帳戶內股票確為擔保，且原告之夫丁○○才為主事
        者，原告僅是配合開戶而已，否則，豈有出賣股票後還
        要向丁○○報告之理？
      (5)98年9月9日，甲○○與乙○○通話（第12通），乙○○
        要求甲○○提供丁○○那個帳戶出賣的詳細金額，以作
        為會算，並且言明此間交易是在做丙種的云云，更證明
        原告之夫丁○○，利用原告之帳戶，提供予乙○○作為
        丙種融資借貸之用，斷無疑問。
    6.並聲明：原告之訴駁回；且陳明如受不利判決，願供擔保
      請准宣告免為假執行。
貳、本件經兩造爭點整理如下，其中不爭執事項並為本院採為判
    決之基礎：
一、不爭執事項：
  (一)原告曾於97年8月1日於被告金鼎公司開立證券系爭帳戶，帳
    號：159821號，經被告金鼎公司之營業員即被告甲○○處理
    ，由原告簽訂委任授權書，委託訴外人己○○操作股票。
  (二)原告證券帳戶內，於97年8月4日連續下單買進「慶豐富」證
    券485,000股，金額計9,927,370元，嗣於97年9月8目將上開
    股票賣出金額為3,800,061元，差額為6,127,309元。
  (三)上開股票之買賣非由原告本人或己○○為之。
二、爭執事項：
    原告主張上開差額，以侵權行為主張被告2人負連帶責任，
    是否有理？原告得請求之損失金額，實際應為若干？
參、得心證之理由：
一、原告主張：原告曾於97年8月1日至被告金鼎公司找其所屬營
    業員即被告甲○○開立帳號為159821號之系爭帳戶，以為委
    託買賣證券，原告於其委任授權書上書明本件應由己○○代
    為操作，原告系爭帳戶內，於97年8月4日連續下單買進「慶
    豐富」證券485,000股，金額計9,927,370元，嗣於97年9 月
    8目將上開股票賣出金額為3,800,061元，差額為6,127,309
    元，而上開股票之買賣非由原告本人或己○○為之等情，業
    據其提出開戶契約書影本、委任授權代理買賣證券等授權書
    影本、客戶買賣成交資料表影本等為證，復為被告所不爭，
    自堪信為真實。
二、原告復主張：原告上開買賣股票之差額之損失，實係被告甲○○於明知原告委任操作之人係己○○之情況下，竟接受乙○○之下單，顯然違背買賣證券須依據原告本人或原告之代
    理人己○○之指示之約定，而造成原告遭受金錢之損害，顯
    已侵害原告之財產權，是原告本於民法第18 4條第1項前段
    規定，自得請求被告甲○○賠償損害，而被告金鼎公司依民
    法第188條第1項之規定應負連帶賠償責任云云，此為被告所
    否認，並以前詞置辯。經查：
    (一)本件原告所設立之系爭帳戶應係供其夫丁○○所使用等情
      ，此從原告於本院98年5月27日言詞辯論期日到庭陳稱：
      伊係從彩粧造型師，不懂理財，沒有實際操作買賣股票經
      驗，本件股票發生損害時均由其先生丁○○出面處理等語
      在卷；證人庚○○亦於本院98年5月27日言詞辯論期日結
      證稱：「我介紹被告甲○○與丁○○認識，股票出事後，
      甲○○有約我、丁○○、乙○○碰過一次面」、「因甲○○表示她包櫃，有業績的壓力，要我介紹一些客戶給她，
      有的有開戶，有的沒有開戶，丁○○也是因為這種關係介
      紹的」、「開戶（按指系爭帳戶）我沒有參與，但是第一
      次碰面是在甲○○辦公室，當時我們三人（按指證人庚○○、被告甲○○、丁○○）均在場，討論股票配合或合作
      事宜」等語在卷，再佐證以：原告於99年4月19日當庭提
      出關於丁○○對乙○○提出刑事詐欺案件之刑事告訴狀所
      載內容，不僅該告訴狀內所載97年8月4日「借錢炒作股票
      」之1000萬元之金額，與本件金額相同，且該時間亦與原
      告匯款進入本件系爭帳戶買入慶豐富股票之日期相同；另
      該告訴狀稱97年9月10日乙○○償還387萬2千元云云，核
      與本件原告帳戶內慶豐富股票於同年9月8日、9月10日交
      割款進入系爭帳戶後，原告分別各以200萬元、187萬2千
      元轉帳提領等情相符（詳參卷附合作金庫商業銀行新中分
      行98年7月23日函附之原告帳戶交易明細表），又該告訴
      狀內亦載有丁○○有收執乙○○簽發之1000萬元之本票之
      情，亦與證人丁○○於本院98年4月8日證稱：「因為被告
      甲○○告訴我，當天是乙○○下單，我才會接受面額一千
      萬元之本票」等情相符，可見被告抗辯：原告雖設立系爭
      帳戶，惟實係供其夫丁○○使用一情，應堪採信，本件堪
      認原告就其系爭帳戶如何使用購買股票事宜，全權均委由
      其夫丁○○處理，原告對此應有概括之授權予其夫丁○○
      等情為真實。
    (二)次查，被告辯稱：原告確為其夫丁○○之人頭而開立本件
      之證券帳戶，並與訴外人乙○○，透過被告甲○○達成丙
      種墊款協議，惟因乙○○使用系爭帳戶買賣股票，其不能
      出名簽認委託書，故由其助理己○○簽認上開委任授權書
      ，此情亦為原告之夫丁○○所知悉等情，此雖為原告所否
      認，惟查：
      1.原告之夫丁○○為向乙○○追討買賣股票墊款之損失，
        曾以前揭刑事告訴狀提出詐欺告訴（臺灣臺中地方法院
        地檢署98年偵緝字第921號），該刑案應與本件事實相
        同，已見前述，亦有被告提出訴外人乙○○於該刑案中
        所提出之答辯狀（被證1）可資佐參，可見被告抗辯：
        丁○○與乙○○間有買賣股票墊款協議之法律關係，用
        以買入本件之慶豐富股票等情應屬非虛。
      2.關於被告甲○○居中協調丁○○與乙○○間之買賣股票
        墊款事宜，亦經營業員專線均有錄音，並被告提出相關
        錄音譯文內容附卷可稽。
      3.本件丁○○與乙○○間有買賣股票墊款協議之法律關係
        ，惟因乙○○使用系爭帳戶買賣股票，其不能出名簽認
        委託書，故由其助理己○○簽認上開委任授權書，此有
        證人己○○於本院98年4月8日庭期證稱：「我什麼都不
        知道，是依乙○○之指示辦理」等情，可知己○○完全
        係依乙○○指示使用系爭帳戶買賣股票，被告抗辯此情
        亦為原告之夫丁○○所知悉乙節，核與情理無違。
      4.綜上，被告辯稱：原告確為其夫丁○○之人頭而開立本
        件之證券帳戶，並與訴外人乙○○，透過被告甲○○達
        成買賣股票墊款協議，惟因乙○○使用系爭帳戶買賣股
        票，其不能出名簽認委託書，故由其助理己○○簽認上
        開委任授權書，此情亦為原告之夫丁○○所知悉等語，
        應屬可採。
三、綜前所述，本件原告雖設立系爭帳戶，惟實係供其夫丁○○
    使用，原告就其系爭帳戶如何使用購買股票事宜，全權均委
    由其夫丁○○處理，原告對此應有概括之授權予其夫丁○○
    ，丁○○透過被告甲○○與訴外人乙○○有買賣股票墊款之
    約定，同意由乙○○做為股票操作使用，乙○○復指示己○○使用系爭帳戶買賣股票，故不論乙○○或其指示己○○使
    用系爭帳戶買賣股票，均在此約定及授權之下所進行，被告
    甲○○所為並無任何不法內涵，非屬不法行為；況且，其既
    同意從事買賣股票墊款，相關股票交易損失之風險，自亦應
    由其承受，是本件原告縱使有因本件買賣股票受有財產上損
    失，亦核與侵權行為損害賠償之要件不符，其請求被告等應
    負連帶賠償責任，要無理由。從而，原告依民法第184條第
     1項前段、第188條第1項規定，請求被告應連帶給付6,127,
     309元暨自起訴狀繕本送達翌日起迄清償日止，按年息百分
    之5計算之利息，於法無據，應予駁回；原告之訴既經駁回，
    其假執行之聲請亦失所附麗，應併予駁回。
四、本件事證已臻明確，兩造其餘攻擊防禦方法及舉證，核於判
    決結果無影響，爰不一一論述，附此敘明。
五、訴訟費用之負擔：民事訴訟法第78條。
中    華    民    國    99    年    5     月    20    日
                  民事第四庭    法  官  張國華
正本係照原本作成。
如對本判決上訴，須於判決送達後20日內向本院提出上訴狀。
中    華    民    國    99    年    5     月    20    日
                                書記官  王麗麗

司法院資訊處製作；財團法人民間司法改革基金會備份。
